臺灣高等法院臺中分院刑事判決　　　　　　　　　　九十四年度上訴字第三八一號
　　上　訴　人
　　即　被　告　丙○○
　　選任辯護人　周黛
右上訴人因常業詐欺案件，不服臺灣臺中地方法院九十三年度金訴字第一○一號中華
民國九十三年十二月二十三日第一審判決（聲請簡易判決處刑案號：臺灣臺中地方法
院檢察署九十三年度偵字第五二八六號），提起上訴，本院判決如左：
    主      文
原判決撤銷。
丙○○幫助連續以意圖為自己不法之所有，以詐術使人將本人之物交付，處有期徒刑
肆月，如易科罰金，以佰元折算壹日。
    事      實
一、丙○○因缺錢花用，在可預見他人刻意蒐集郵局存摺、提款卡、印章、密碼使用
    ，將可藉由蒐集之郵局存摺、提款卡、印章、密碼，遂行連續以詐欺取財之目的
    ，且其發生並不違背其本意之情況下，基於幫助連續以詐欺取財為故意，於民國
    （下同）九十二年十月下旬某日，在報紙廣告中得知他人欲租用帳戶，即撥打電
    話與姓名年籍均不詳之成年男子（下稱前開成年男子）聯絡，約定以每月新臺幣
    （下同）三千元代價出租其郵局帳戶後，並於同年月下旬某日，在臺中市○○路
    與中港路口附近不詳處所，將其本人名義所申請臺中縣潭子郵局局號00000
    00號、帳號0000000號帳戶之存摺、印章、提款卡、密碼交付並告知前
    開成年男子，而約定第一個月租金三千元、第二個月四千元，之後每個月加五百
    元，且取得第一個月之租金三千元。前開成年男子取得前開帳戶之存摺、印章、
    提款卡、密碼等物後，即與真實姓名年籍均不詳、各自稱為「方秀琴」、「周玉
    珍」之二成年女子組成之常業詐欺集團，共同基於意圖為自己不法所有之犯意聯
    絡，先後於：(一)九十二年十二月二十五日十八時許，由前開成年男子撥打電話至
    乙○○家中，向乙○○詐稱其係警察局刑事組人員，因查獲偽卡集團，須請乙○○向「財政部金融防偽中心」查詢是否遭盜領，乙○○即依指示分別撥打電話與
    詐稱係財政部人員之「方秀琴」、「周玉珍」聯絡，「周玉珍」並於電話中向乙○○詐稱須持提款卡至自動櫃員機變更密碼，致乙○○陷於錯誤，乃於九十二年
    十二月二十五日十八時三十八分許，持其郵局提款卡至澎湖縣馬公市○○路八四
    號中華路郵局旁提款機，依「周玉珍」指示操作提款機，並先後將其本人帳戶內
    之存款轉出二筆各九萬九千九百八十二元（未含手續費七元）至丙○○前開帳戶
    內；(二)九十二年十二月二十六日，前開成年男子、「方秀琴」及「周玉珍」又以
    前揭方式分別向甲○○、李月珍詐騙，致其等二人陷於錯誤，使甲○○於同年月
    日二十一時三十六分，在澎湖縣馬公市○○路七○號郵局將其本人帳戶內之存款
    轉出九萬九千九百八十二元至丙○○前開帳戶內，李月珍亦於同年月日十九時四
    十分許，在前揭中華路郵局，將其郵局帳戶內之存款轉出二筆各九萬九千九百八
    十二元至丙○○前開帳戶內，前開成年男子、「方秀琴」及「周玉珍」並將乙○○、甲○○、李月珍轉帳之前開金錢提領一空而詐欺取財得逞，並以此方式恃以
    營生，以之為常業。嗣因乙○○、甲○○、李月珍三人發現其等帳戶內竟轉出前
    開金錢，始知受騙。
二、案經臺中縣警察局豐原分局報請臺灣臺中地方法院檢察署檢察官聲請簡易判決處
    刑，經臺灣臺中地方法院認不宜簡易判決處刑，改依通常程序審判。
    理      由
一、訊據上訴人即被告丙○○（以下簡稱被告）固坦承右揭收取三千元租用帳戶於他
    人之事實不諱，惟矢口否認涉有何幫助犯行，辯稱：伊是租用帳戶予他人經營地
    下錢莊之用，而被害人被騙經過，伊均不知情云云，惟查：、被告右揭帳戶確
    經租用上開帳戶之人使用於詐欺乙○○、甲○○、李月珍之財物，業據被害人乙○○、甲○○、李月珍三人指述綦詳（詳見臺灣臺中地方法院檢察署九十三年度
    偵卷第五二六八號卷第六頁至至第七頁、第十一頁至第十四頁、第十五頁至第十
    六頁），並有被告前揭潭子郵局客戶基本資料一紙、立帳申請書一紙、往來明細
    一份、被害人乙○○之存摺往來明細一紙、被害人甲○○之郵局帳戶最近交易資
    料一紙、被害人李月珍匯款之交易明細二紙附卷可稽，且被告於偵查中亦自承：
    「（問：是否知道出租帳戶給別人，別人會拿去做詐欺使用？）知道，有可能」
    等語，而按刑法關於犯罪之故意，係採希望主義，於直接故意，須行為人對於構
    成犯罪之事實，具備明知及有意使其發生之兩個要件；於間接故意，須行為人對
    於構成犯罪之事實，具備預見其發生及其發生不違背行為人本意之兩個要件（最
    高法院二十二年上字第四二二九號判例參照）。存款帳戶的存摺、提款卡、印章
    、密碼僅係供使用人作為存款、提款、匯款或轉帳之工具，且一般人在正常情況
    下，均得自行申請存款帳戶，而領取帳戶存摺及提款卡使用，並無任何特定身分
    之限制。苟非意在將該存款帳戶之存摺、提款卡、印章、密碼作為犯罪之不法目
    的或掩飾真實身分，實無蒐集他人存款帳戶存摺或提款卡之必要，是存款帳戶的
    存摺及提款卡，並無客觀之經濟價值或交換價值。顯見被告將前開存款帳戶租予
    他人使用之際，已預見租用之人將藉由蒐集帳戶之存摺、提款卡、印章、密碼，
    遂行其詐欺取財犯罪之目的，而其發生並不違背被告的本意，至為明顯。從而被
    告選任辯護人辯護意旨認被告既於警訊供稱：伊是租用帳戶予他人經營地下錢莊
    之用等語，果認成立犯罪，應係幫助重利罪云云，即有誤會，附予敘明。、本
    件被告交付其所有前開帳戶之供前開成年男子、「方秀琴」及「周玉珍」所組成
    之詐欺集團，作為詐欺取財匯款使用，既不違背被告當初交付帳戶之本意，已如
    前述，足認被告係以幫助他人犯詐欺取財罪之犯意，並參與詐欺取財罪構成要件
    以外之行為，應以詐欺取財罪之幫助犯論之。姑且不論正犯前開成年男子、「方
    秀琴」及「周玉珍」等人事後所為是否係犯常業詐欺之犯行，然因幫助犯需對正
  犯之犯罪事實，具有共同之認識而加以助力方能成立；況從犯對正犯行為所認識
    之內容，如正犯所發生之事實不一致時，應僅就其認識之範圍負責，本件被告既
    僅認識正犯詐欺取財之犯行，則縱前開成年男子、「方秀琴」及「周玉珍」等人
    事後係以常業之犯意為之，尚難據此即認定被告於交付帳戶之時亦有常業詐欺幫
    助犯意。惟被告交付前開帳戶既與前開成年男子約定：每月交付三千元、第二個
    月四千元，之後每個月加五百元等語（詳見臺灣臺中地方法院檢察署九十二年度
    偵字第五二八六號卷第四頁背面），而前開成年男子與「方秀琴」及「周玉珍」
    等人事後確亦多次詐欺取乙○○、甲○○、李月珍之財物，足證被告確係幫助前
    開成年男子，利用其前開帳戶作為連續詐欺取財匯款使用至明。
  (三)綜上所述，本案事證明確，被告前開犯行至堪認定，應依法論科。
二、按刑法上之幫助犯，係指以幫助之意思，對於正犯資以助力，而未參與實施犯罪
    之行為者而言（最高法院四十九年臺上字第七七號判例參照）。本案被告僅提供
    前開帳戶存摺、提款卡、印章、密碼等物，作為前開成年男子之詐欺集團遂行前
    開連續詐欺取財犯行之工具，以利前開常業詐欺取財犯行之達成，被告本身並未
    參與實施前開連續詐欺取財之犯行，依刑法第三十條第一項規定，核被告所為，
    係犯刑法第三十條第一項、第三百三十九條第一項幫助連續詐欺取財罪。又前開
    成年男子與真實姓名年籍均不詳、分別自稱為「方秀琴」、「周玉珍」之二成年
    女子間，組成之詐欺集團而為前開連續詐欺取財之犯行，有犯意聯絡及行為分擔
    ，固均為共同正犯，惟幫助犯係從犯，從屬正犯而成立，刑法上既無「共同幫助
    」之情，當亦無「幫助共同」之可言（司法院廳刑一字第一一○四號函亦同此
    見解），附此敘明。公訴意旨認被告所為係犯刑法第三十條第一項、第三百四十
    條之幫助常業詐欺罪，惟查：本件被告幫助前開成年男子、「方秀琴」及「周玉
    珍」等人連續詐欺取財之犯行，業經詳述如前，惟依現存證據並無法認定前開成
    年男子、「方秀琴」及「周玉珍」等人係犯刑法第三百四十條之常業詐欺罪嫌，
    況且依被告單一提供帳戶存摺、提款卡及密碼之行為，並無任何證據足資證明被
    告明知或預知該前開成年男子、「方秀琴」及「周玉珍」，係反覆以詐欺取財為
    目的之常業性罪犯，主觀上未必對對方有常業犯之認識，尚難認構成幫助常業詐
    欺罪，是被告所為應與幫助常業詐欺罪之構成要件尚屬有間，本件公訴人認被告
    係犯幫助常業詐欺罪，尚有未洽，惟起訴事實相同，爰依法變更起訴法條，併予
    敘明。又被告幫助他人犯共同連續詐欺取財罪，為從犯，爰依刑法第三十條第二
    項減輕其刑。原審判決認被告罪證明確，予以論罪科刑，固非無見，惟按本件被
    告所為應係幫助連續詐欺取財罪，原審判決認被告所犯係幫助常業詐欺取財，尚
    有未洽，被告上訴否認有故意幫助他人犯罪，且主張出租帳戶時，係經告知經營
    地下錢莊之用，如確有犯罪，應係幫助重利等語，指摘原審判決不當，雖無理由
    ，惟原審判決既有上開可議之處，自應由本院予以撤銷改判。爰審酌被告仍值青
    壯，因貪圖小利，不思以正當手段獲取財物，擅自提供金融機構帳戶供他人非法
    使用，使犯罪難以查緝，等同助長犯罪，行為殊屬不當，並致本案被害人因此所
    受損害合計達約五十萬元，惟念及被告先前尚無不良素行，有臺灣高等法院被告
    全國前案紀錄表附卷可按，且被告本身並未實際參與詐欺取財之犯行，對於破壞
    金融交易秩序及社會治安之責難性遠不若實際實施不法詐取他人財物之人為重，
    暨被告犯後坦承犯行、態度尚佳等一切情狀，量處被告有期徒刑四月，並諭知易
    科罰金折算標準。
三、公訴意旨另以：被告前開所為，亦屬掩飾定重大犯罪所得財產之洗錢行為，而涉
    犯洗錢防制法第九條第一項之罪嫌等語。惟按洗錢防制法第二條第一款之洗錢行
    為，除利用不知情之合法管道 (如金融機關）所為之典型行為外，固尚有其他掩
    飾、藏匿犯特定重大犯罪所得財產或利益之行為，但仍須有旨在避免追訴、處罰
    而使其所得財物或利益之來源合法化，或改變該財物或利益之本質之犯意，始克
    相當，若僅係行為人對犯特定重大犯罪所得之財產或利益作直接使用或消費之處
    分行為，自非該法所規範之洗錢行為（最高法院九十二年度臺上字第三六三九號
    判決意旨參照）。是洗錢行為必係對於自己或他人完成重大犯罪（所謂重大犯罪
    ，洗錢防制法第三條訂有明文可資參照）行為後，對於自己或他人因重大犯罪所
    得財物或財產上利益另為掩飾或隱匿等行為方屬之，若行為本身即係洗錢防制法
    第三條所稱重大犯罪之取得財物之犯罪方法或手段，此等行為即為該條所稱重大
    犯罪行為之一部分，並非行為人因為該條所稱重大犯罪行為並取得犯罪所得財物
    或財產上利益後，所另為掩飾或隱匿犯罪所得財物或財產上利益之行為，自難遽
    認係洗錢防制法所規範之洗錢行為。依前所述，倘提供人頭帳戶予詐騙集團作為
    被害人因受詐騙而陷於錯誤後，將資金匯入之目標，以幫助詐騙集團為連續詐欺
    取財之行為，其帳戶之提供亦僅得認係連續詐欺犯行之方法或手段之幫助行為，
    尚非洗錢防制法第三條所稱重大犯罪行為完成並取得犯罪所得財物或財產上利益
    後，再另為掩飾他人因重大犯罪所得財物或財產上利益之行為，自難認係洗錢防
    制法第二條第一款規定之洗錢行為。經查，本案前開成年男子與真實姓名年籍均
    不詳、分別自稱為「方秀琴」、「周玉珍」之二成年女子間組成之詐欺集團，係
    利用被告所提供之前開帳戶，使被害人將受騙款項直接匯入前開帳戶內，則被害
    人依詐欺集團指示將金錢匯入被告前開帳戶之行為，本即係該詐欺集團為實施其
    等詐欺行為之犯罪手段，並非於取得財物後另為掩飾、隱匿其等詐欺所得之行為
    ，核與洗錢法制法第二條規定之洗錢行為構成要件有間。是被告出租前開帳戶予
    前開成年男子之行為，僅成立幫助連續詐欺取財罪，而與洗錢行為無涉，亦難認
    被告上開行為即係幫助洗錢。此外，復查無其他積極證據足資證明被告涉有公訴
    意旨所稱洗錢防制法之犯行，原應為無罪之諭知，然公訴人認被告涉犯洗錢防制
    法部分與前述論罪科刑之幫助連續詐欺取財部分有牽連犯之裁判上一罪關係，爰
    不另為無罪之諭知，併此敘明。
據上論斷，應依刑事訴訟法第三百六十九條第一項前段、第三百六十四條、第二百九
十九條第一項前段，刑法第三十條第一項、第二項、第五十六條、第三百三十九條第
一項，第四十一條第一項前段，罰金罰鍰提高標準條例第一條前段、第二條，判決如
主文。
本案經檢察官丁○○到庭執行職務。
中      華      民      國      九十四  年      四      月      十四    日
                                臺灣高等法院臺中分院刑事第三庭
                                      審判長法  官  江  錫  麟
                                            法  官  林  欽  章
                                            法  官  胡  忠  文
右正本證明與原本無異。
檢察官得上訴。
被告不得上訴。
如不服本判決應於收受送達後十日內向本院提出上訴書狀，其未敘述上訴之理由者並
得於提起上訴後十日內向本院補提理由書（均須按他造當事人之人數附繕本）。
                                            書記官  許  美  惠
中      華      民      國      九十四  年      四      月      十五    日
附錄論罪科刑法條：
刑法第三百三十九條第一項
意圖為自己或第三人不法之所有，以詐術使人將本人或第三人之物交付者，處五年以
下有期徒刑、拘役或科或併科一千元以下罰金。
刑法第三百四十條
以犯第三百三十九條之罪為常業者，處一年以上七年以下有期徒刑，得併科五萬元以
下罰金。
                                                                        Ａ
